【裁判字號】    99,上易,571
【裁判日期】    990701
【裁判案由】    背信
【裁判全文】
臺灣高等法院高雄分院刑事判決         99年度上易字第571號
上  訴  人  臺灣屏東地方法院檢察署檢察官
被      告  甲 ○ ○
            丙 ○ ○
            乙○○○
            丁 ○ ○
上列上訴人因被告背信案件，不服臺灣屏東地方法院97年度易字
第1235號中華民國99年3 月12日第一審判決（起訴案號：臺灣高
雄地方法院檢察署97年度偵字第7385號），提起上訴，本院判決
如下：
    主  文
原判決撤銷。
本件免訴。
    理  由
一、公訴意旨略以：被告甲○○、丙○○、丁○○、乙○○○（
    下稱被告等四人）於民國84至85年間，分別為屏東縣崁頂鄉
    農會（下稱崁頂鄉農會）總幹事、秘書、信用部主任、臨時
    人員，均係為崁頂鄉農會處理事務之人，因羅足賢、羅足生
    向崁頂鄉農會借款新臺幣（下同）1200萬元未還，崁頂鄉農
    會乃於84年9 月11日聲請臺灣屏東地方法院強制拍賣債務人
    羅足賢、羅足生提供抵押之坐落崁頂鄉○○○段第510 、51
    0-8 地號土地及第510-8 地號土地上之第86建號建物、增建
    物（即崁頂鄉○○路36號平房磚造房屋；嗣移轉登記給卓國
    榮、慶松建設股份有限公司），被告等四人均明知法院於84
    年10月4 日函請屏東縣政府地政科及臺灣省建築師公會屏東
    縣辦事處鑑價為：第510 地號為87萬5000元、第510-8 地號
    為94萬5000元（即每平方公尺1400元）、86建號為261 萬72
    00元、86建號增建物為107 萬9900元，合計551 萬7100元，
    嗣法院函詢崁頂鄉農會意見，經被告乙○○○以伍錦河（崁
    頂鄉農會之法定代理人）名義，於84年12月11日具狀聲請提
    高土地拍賣價格為每平方公尺2 萬元，嗣經法院於85年1 月
    17日核定最低拍賣底價為第510 地號為264 萬元、第510-8
    地號為285 萬元、86建號為39 3萬元、86建號增建物為164
    萬元，合計1106萬元，並通知崁頂鄉農會，詎被告等四人共
    同意圖損害農會利益及意圖為第三人羅足賢、羅足生、卓國
    榮、慶松建設股份有限公司不法利益，於85年1 月20日至同
    年月22日間某日，共同決定由農會以投標方式參與競標，迨
    85年2 月14日法院執行拍賣時，被告乙○○○即提高房屋部
    分之標價，將86建號及其增建物各提高至555 萬8000元，連
    同二筆土地合計由崁頂鄉農會以1660萬6000元拍定，而為違
    背其任務之行為，致生損害於崁頂鄉農會之財產。因認被告
    等四人涉犯刑法第342 條第1 項之背信罪嫌。
二、按案件時效已完成者，應諭知免訴之判決，並得不經言詞辯
    論，刑事訴訟法第302 條第2 款及同法第307 條定有明文。
    又按被告行為後，刑法第80、83條關於追訴權時效期間、停
    止之規定，業已於94年2 月2 日修正公布，並於95年7 月1
    日施行。而追訴權時效期間之長、短，關係是否行為人受到
    刑事追訴或處罰，應屬實體刑罰法律變更，而有刑法第2 條
    第1 項新舊法比較之適用。查修正前刑法第80條規定：「追
    訴權，因左列期間內不行使而消滅：…二、3 年以上10年未
    滿有期徒刑者，10年。…。前項期間自犯罪成立之日起算。
    但犯罪行為有連續或繼續之狀態者，自行為終了之日起算」
    、修正前刑法第83條規定：「追訴權之時效，如依法律之規
    定，偵查、起訴或審判之程序，不能開始或繼續時，停止其
    進行。前項時效停止，自停止原因消滅之日起，與停止前已
    經過之期間，一併計算。停止原因繼續存在之期間，如達於
    第80條第1 項各款所定期間4 分之1 者，其停止原因視為消
    滅」；而修正後刑法第80條則規定：「追訴權，因下列期間
    內未起訴而消滅：…二、犯最重本刑為3 年以上10年未滿有
    期徒刑之罪者，20年。…。前項期間自犯罪成立之日起算。
    但犯罪行為有繼續之狀態者，自行為終了之日起算」、修正
    後刑法第83條規定：「追訴權之時效，因起訴而停止進行。
    依法應停止偵查或因犯罪行為人逃匿而通緝者，亦同。前項
    時效之停止進行，有下列情形之一者，其停止原因視為消滅
    ：一、諭知公訴不受理判決確定，或因程序上理由終結自訴
    確定者。二、審判程序依法律之規定或因被告逃匿而通緝，
    不能開始或繼續，而其期間已達第80條第1 項各款所定期間
    4 分之1 者。三、依第1 項後段規定停止偵查或通緝，而其
    期間已達第80條第1 項各款所定期間4 分之1 者。前2 項之
    時效，自停止原因消滅之日起，與停止前已經過之期間，一
    併計算」。本件被告等四人所犯刑法第342 條第1 項之背信
    罪，其法定最重本刑為有期徒刑5 年，依修正前刑法第80條
    第1 項第2 款規定，其追訴權因10年間不行使而消滅；而依
    修正後刑法第80條第1 項第2 款規定，其追訴權時效為20年
    ，經比較新舊法結果，以修正前刑法上開規定對被告等四人
    有利，本件自應適用被告等四人行為時即修正前刑法規定。
    又犯罪行為有連續或繼續之狀態者，自行為終了之日起算；
    時效之停止，自停止原因消滅之日起，與停止前已經經過之
    期間，一併計算，修正前刑法第80條第2 項但書及第83條第
    2 項亦有規定。
三、經查：被告等四人被訴意圖損害崁頂鄉農會利益及意圖為羅
    足賢、羅足生、卓國榮、慶松建設股份有限公司不法利益，
    基於背信之犯意聯絡，於85年1 月20日至同年月22日某時，
    謀劃以投標方式參與本件抵押擔保物拍賣之競標，於85年2
    月14日拍賣期日，推由被告乙○○○出價16,606 ,000 元予
    以拍定，據此共同違背其等任務，致生損害於崁頂鄉農會財
    產之背信罪，法定最重本刑為5 年，依修正前刑法第80條第
    1 項第2 款之規定，其追訴權因10年間不行使而消滅，而其
    犯罪行為終了日為85年2 月14日，其追訴權時效期間，應自
    犯罪行為終了日即85年2 月14日起算，至95年1 月18日即崁
    頂鄉農會向屏東地方法院檢察署檢察官提出背信罪之刑事告
    訴，經檢察官開始實施偵查而停止（依卷附刑事告訴狀上臺
    灣屏東地方法院檢察署收狀戳章為準，偵他卷第1 頁），嗣
    檢察官於97年11月3 日偵查終結，並製作起訴書記載：「被
    告等因背信案件，業經偵查終結，認應該提起公訴」（此有
    起訴書在卷可憑），而明白表示偵查終結不再行使偵查程序
    ，雖其同時表示應提起公訴，但製作起訴書表示應提起公訴
    ，充其量僅係意思表示之一種，仍應將卷證及起訴書類送至
    法院審判，始得謂為行使起訴程序（包括送審及蒞庭等實行
    公訴在內），檢察官於偵查終結後既未立即向第一審法院提
    起公訴而發生訴訟繫屬，已屬法律所謂追訴權不行使之情形
    ；換言之，檢察官偵查終結後至案件實際繫屬於第一審法院
    前之期間，與未行使追訴權無異，此期間追訴權時效應繼續
    進行，依修正前刑法第83條第1 項、第2 項規定，追訴權時
    效應自偵查終結之日即97年11月3 日起繼續進行（最高法院
    98年度臺上字第2094號裁判意旨及86年11月臺灣高等法院暨
    所屬法院座談會研討結果參照），並與停止前已經過之期間
    一併計算；而本件檢察官於97年11月3 日偵查終結後，竟遲
    至97年12月18日始向第一審法院提起公訴而發生訴訟繫屬（
    以起訴書及卷證送至法院收發室為準），有卷附臺灣屏東地
    方法院檢察署97年12月17日公函上之原審法院收狀戳章可證
    ，顯示自97年11月3 日至同年12月18日止之1 月又14日期間
    ，屬於法律追訴權不行使之情形，加計停止前已經過之期間
    9 年11月又3 日，則顯已逾修正前刑法第80條第1 項第2 款
    規定之期間。從而，檢察官提起本件公訴，其追訴權時效自
    已完成，揆諸前揭說明，被告等四人被訴之背信犯行，自應
    為免訴之諭知。
四、原判決以被告等四人之背信犯行，其追訴權時效於95年2 月
    13日業已完成，為免訴之判決，固非無見。惟查：被告等四
    人行為後，刑法第80、83條關於追訴權時效期間、停止之規
    定，業已於94年2 月2 日修正公布，並於95年7 月1 日施行
    ，經比較新舊法後，以修正前刑法之規定較有利於被告等四
    人，自應一體適用行為時之追訴權時效之規定，已如前述；
    原判決不察，將追訴權之時效期間及停止之規定割裂適用，
    認本件追訴權之時效期間應適用修正前刑法第80條第1 項第
    2 款之規定（即10年），另追訴權時效之停止則應適用修正
    後刑法第83條之規定（即追訴權時效不因實施偵查而當然停
    止進行），以本件被告等四人被訴之背信犯行，於95年2 月
    13日追訴權時效業已完成（即依修正前之規定計算追訴權時
    效期間為10年，並依修正後之規定認其追訴權時效並未因偵
    查而停止進行），依刑事訴訟法第302 條第2 款為免訴判決
    ，自有未洽。
五、檢察官以：「若已實施偵查，此時追訴權時既無不行使之情
    形，自不生時效進行之問題」，本件追訴權時效尚未完成為
    由提起上訴，指摘原判決不當，雖無理由；惟原判決既有上
    開可議之處，應由本院將原判決撤銷改判，爰不經言詞辯論
    ，諭知免訴之判決。
據上論結，應依刑事訴訟法第369 條第1 項前段、第364 條、第
302條第2 款、第307條，判決如主文。
中    華    民    國    99    年    7     月    1     日
                  刑事第三庭  審判長法  官   莊崑山
                                    法  官   莊松泉
                                    法  官   唐照明
以上正本證明與原本無異。
不得上訴。
中    華    民    國    99    年    7     月    1     日
                                    書記官   黃琳群

司法院資訊處製作；財團法人民間司法改革基金會備份。
